【裁判字號】    97,再易,25
【裁判日期】    970502
【裁判案由】    給付保險金
【裁判全文】
臺灣高等法院臺中分院民事判決          97年度再易字第25號
再審原告    乙○○○
再審被告    安泰人壽保險股份有限公司
法定代理人  甲○
上列當事人間請求給付保險金事件，上訴人對於上列當事人間請
求給付保險金事件，再審原告對於中華民國97年3月26日本院97
年度保險上易字第3號確定判決提起再審，本院不經言詞辯論，
判決如下：
    主  文
再審之訴駁回。
再審訴訟費用由再審原告負擔。
    理  由
一、按再審之訴顯無再審理由者，得不經言詞辯論，以判決駁回
    之，民事訴訟法第502條第2項定有明文。
二、再審原告主張：按確定判決消極的不適用法規，顯然影響裁
    判者，自屬民事訴訟法第496條第1項第1款所定「適用法規
    顯有錯誤」之範圍，本院97年度保險上易字第3號確定判決
    有民事訴訟法第496條第1項第1款「適用法規顯有錯誤」之
    再審事由。原確定判決雖以最高法院17年上字第917號判例
    要旨，民事訴訟如係由再審原告主張權利者，應先由再審原
    告負舉證之責，認再審原告之舉證不足為有利之證據，末以
    系爭保險契約之法律關係，認再審原告請求均不足採信，惟
    查原審中所提診斷證明書「腦震盪，左眼眶瘀青，是否受傷
    ，支字未提」「外傷之後遺症，乃屬推測之詞」及「依據醫
    學文獻、眼科醫理及經驗，外傷均有導致視神經萎縮及視網
    膜剝離，僅係單純認以陳述醫學上論述」等均為再審原告有
    利證據，縱原審消極認以最高法院17年上字第917號判例遽
    以認定無法舉證，然於訴訟中對舉證分配責任，依民事訴訟
    法第277條規定，雖由再審原告負舉證之責任，依同條但書
    規定：但法律別有規定，或依其情形顯失公平者，不在此限
    。本案原審僅賦予再審原告負全部舉證之責，未考量前述規
    定命再審被告就契約內容負反證之責－即就「意外傷害事故
    ，指非由疾病引起之外來突發事故」負解釋及提出反證，顯
    失公平，顯已違反民事訴訟法第277條規定。另再審原告所
    提依民事訴訟法第277條但書規定，考量依保險法及消費者
    保護法對契約解釋應有利於被保險人及消費者之解釋，卻消
    極的不依前條但書認定於契約公平性上依保險法及消費者保
    護法為有利於再審原告調查，顯有失公平並影響終局裁判至
    深，顯已違反前開解釋，爰提起再審之訴。訴之聲明：(一)原
    確定判決廢棄；(二)再審及前審訴訟費用均由再審被告負擔。
三、再審被告方面：本件未經言詞辯論，再審被告亦未提出書狀
    為聲明及陳述。
四、按確定終局判決適用法規顯有錯誤者，得提起再審之訴，民
    事訴訟法第496條第1項第1款固有明文。惟所謂適用法規顯
    有錯誤，應以確定判決違背法規或現存判例解釋者為限，若
    在學說上諸說併存尚無法規判解可據者，不得指為用法錯誤
    （最高法院57年台上字第1091號判例參照）。再審原告雖主
    張本件舉證責任應按民事訴訟法第277條但書規定分配之，
    原確定判決不查，遽為再審原告應負舉證之責而未盡之，有
    消極的不適用法規云云。惟查民事訴訟法第277條但書規定
    「依其情形顯失公平」，乃法院評價具體個案，斟酌危險領
    域理論（即損害原因是否存在於加害人之危險領域）、武器
    平等原則（原、被告是否存在上下隸屬關係）、誠信原則、
    蓋然性理論等考慮因素，認為依舉證責任分配之一般原則確
    立責任歸屬，對此應負責之當事人乃屬於不可期待，而有加
    以調整之必要而言，法院尚不得本於直覺、同情或理由不足
    之論據，逕行調整舉證責任分配。查再審原告主張：其因意
    外傷害事故，即指非由疾病引起之外來突發事故發生，依系
    爭保險契約約定，得請求給付保險金，既為被上訴人否認，
    依民事訴訟法第277條前段規定，上訴人就其主張之事實負
    舉證之責任。雖依保險法及消費者保護法對契約解釋應有利
    於被保險人及消費者之解釋，但依前揭說明，仍不能因而免
    除再審原告之舉證責任。又原判決理由已詳敘：「東勢鎮農
    會附設農民醫院診斷證明書僅記載：『腦震盪，左眼眶瘀青
    』云云，就上訴人左眼視網膜，是否受傷，支字未提，自不
    足為上訴人有利證據。另澄清綜合醫院診斷證明（見原審卷
    一第116頁）後段雖曰；『目前（即95年12月11日診斷證明
    書日期）左眼視力可辨手動於眼前30公分（小於零點零壹）
    可能為當時外傷之後遺症』云云，然既曰『可能』為當時外
    傷之後遺症，乃屬推測之詞」；且自再審原告93年1月1日出
    院起，迄95年12月11日澄清醫院出具該診斷證明書日期止，
    期間長達2年11月餘，均無其至澄清醫院就診病歷，是此種
    推測2年11月前病症，委不足採。另「揚銘眼科95年11月20
    日診斷證明書雖記載：『依據醫學文獻及經驗外傷後的確是
    有可能造成視網膜剝離』云云；及澄清綜合醫院97年2月25
    日診斷證明書記載：『依據眼科醫理，外傷性視神病變會導
    致視神經萎縮及視網膜剝離』云云，僅係單純陳述醫學上論
    述，而非針對再審原告個案所為之具體認定，自不足為上訴
    人有利之證據」。是前審依舉證責任分配之一般原則令由再
    審原告負舉證之責，亦無違背誠信原則疑慮，本件尚無民事
    訴訟法第277條但書所示顯失公平情節，應無可減輕再審原
    告之舉證責任，自無違背法規或現存判例解釋之適用法規顯
    有錯誤之可言。
五、綜上所述，原確定判決並無再審原告主張之民事訴訟法第49
    6條第1項第1款所定之情形，再審原告據以提起再審之訴，
    顯無再審理由，爰不經言詞辯論，以判決駁回之。
六、據上論結，本件再審之訴顯無理由，爰依民事訴訟法第502
    條第2項、第78條，判決如主文。
中    華    民    國    97    年    5     月    2     日
                  民事第五庭    審判長法  官  林陳松
                                      法  官  鄭金龍
                                      法  官  王重吉
以上正本係照原本作成。
不得上訴。
                                      書記官  林玉惠
中    華    民    國    97    年    5     月    2     日
                                                      Ａ


司法院資訊處製作；財團法人民間司法改革基金會備份。
